【裁判字號】    89,上訴,783
【裁判日期】    890815
【裁判案由】    常業重利
【裁判全文】
臺灣高等法院高雄分院刑事判決          八十九年度上訴字第七八三號
    上  訴  人  臺灣高雄地方法院檢察署檢察官
    上  訴  人
    即  被  告  丙○○
    選任辯護人  劉新安
右上訴人因被告常業重利案件，不服臺灣高雄地方法院八十九年度訴字第四０一號中
華民國八十九年三月二十日第一審判決（起訴案號：臺灣高雄地方法院檢察署八十八
年度偵字第二八七九四號），提起上訴，本院判決如左：
      主      文
原判決撤銷。
丙○○以犯重利罪為常業，處有期徒刑伍月。
阿吉名片貳拾張，阿吉貼紙壹張均沒收。
      事      實
一、丙○○於民國八十八年八月間起，在高雄市○○區○○街一０七號二樓之一旭東
    旅行社內，租用一房間，為該旅行社販賣機票，每張機票賺取新台幣（下同）二
    十元，丙○○因販售機票所賺利潤不多，乃意圖營利，自民國八十八年八月二十
    四日起，在高雄市○○路、中山路、軍校路、六合路、林森路等處張貼刷卡消費
    之阿吉名片與阿吉貼紙，並在自由時報上，刊登「刷卡借現」之持卡借款廣告，
    趁客戶需款孔急，依廣告電話0000000000、（０七）0000000
    、0000000等號聯絡借款時，由丙○○接聽後出面接洽，攜客戶至高雄市
    新興區○○街一０七號二樓之一丙○○向「旭東旅行社」承租之房間內，假借旅
    遊費用之名目，按實際借貸金額加成後，使客戶在該旅行社提供之刷卡機刷卡簽
    帳，再交付客戶刷卡金額九折不等之現金，以此方式，扣除請款手續費後，實際
    賺取借貸金額約一成、相當於月息百分之十（因請款距刷卡日僅數日，故實際利
    率更高於此，下同）之與原本顯不相當之重利，並反覆為之，恃以為生，均以之
    為常業。其間於八十八年八月二十四日下午一時二十分許，客戶乙○○據丙○○
    張貼於高雄市○○路、林森路口公共電話亭之廣告所刊載之電話，與丙○○聯絡
    後，隨之前往旭東旅行社，亦假澳門旅遊名目，刷卡一萬一千二百元後，借得現
    金一萬元，丙○○則於數日內據以向發卡銀行請款，從中賺取一千二百元之重利
    。嗣於八十八年十一月二十四日中午十一時三十分許，經高雄市憲兵隊循線至右
    旭東旅行社搜索，查扣阿吉名片二十張，阿吉貼紙一張，而查獲上情。
二、案經高雄市憲兵隊移送臺灣高雄地方法院檢察署檢察官偵查起訴。
    理  由
一、訊據上訴人即被告丙○○固坦承於右揭時地，在自由時報及高雄市○○路口刊登
    、張貼借款廣告，嗣借款予乙○○，及為高雄市憲兵隊在旭東旅行社查獲扣案之
    名片二十張、貼紙一張等事實不諱，惟矢口否認有何貸放重利行為，辯稱：報紙
    是伊登的沒錯，但乙○○刷卡一萬一千二百元後，實拿一萬零八十元，扣除百分
    之三的手續費及百分之五的營業稅後，只有獲利二百二十四元，平均十二個月計
    算，利率只有零點零八三釐，並非重利，扣案的筆記本只是日常札記云云；辯護
    人辯護意旨另稱：除證人乙○○之指證外，並無其他佐證，足認被告以從事常業
    重利之犯行，至其刊登廣告，不過為重利犯行之預備，未達著手程度，況乙○○
    並非輕率或無經驗借款云云。
二、經查被告自八十八年八月間起，連續在自由時報上刊登，及在高雄市○○路、中
    山路、軍校路、六合路、林森路等處張貼刷卡消費借款之廣告，又向旭東旅行社
    租用房間一間，另申請電話號碼0000000000、（０七）000000
    0、0000000等號，供作對外聯絡借款之用等情，為被告自承在卷，並有
    扣案刷卡借現名片、貼紙等物可資佐證，足認被告確有刊登報紙廣告，從事刷卡
    借款之行為。再者，證人乙○○在原審審理時證稱：伊看廣告後打電話聯絡，刷
    一萬一千二百元，實拿一萬元，沒有拿機票等語，另於警訊中陳稱：伊有出示個
    人機車駕照給丙○○影印等語，亦足認乙○○按被告張貼之廣告與被告接洽後，
    至旭東旅行社刷卡，並留下駕照影本為質後，向被告貸款。而乙○○刷卡一萬一
    千二百元，向被告實拿一萬元，等於支付一千二百元之利息，約為刷卡金額之九
    折；佐以消費者刷卡簽帳，商家多於數日後，隔月結帳前向發卡銀行請款觀之，
    被告以刷卡金額九折支付乙○○，未及一月即可向發卡銀行請領全額（另支付手
    續費），無異以月息百分之十之高利，貸予乙○○資金。而乙○○於本院供稱，
    當時刷卡名義是澳門旅遊的費用，故被告辯稱林某是刷卡買機票，伊再以九折回
    收云云，顯係卸責之詞，不足採信，末查，證人乙○○在原審審理時，經質以借
    款何用時﹖陳稱：當時快月底，事先借錢度過等語，佐以證人甲知被告所收取者
    為月息百分之十之高利，猶願支付，其有急迫情形，當可認定，被告刊登廣告，
    準備以重利為業，應無可疑，於未貸出金錢時，固可謂為預備犯，然於開始營業
    之初，縱僅查獲貸出金錢一次，收取利息一千餘元，不能謂其行為仍止於預備階
    段，亦不能謂其非藉此營生，綜上所述，本件事證甲確，被告犯行堪予認定。
三、核被告所為，係犯刑法第三百四十五條之常業重利罪。原審據以論罪科刑，固非
    無見，但被告係利用旭東旅行社刷卡機供乙○○刷卡，此經被告及該旅行社總經
    理林正義於本院供甲，並無阿甲或尊爵旅行社參與，原審論被告與阿甲共犯，自
    有疏誤，被告上訴否認犯罪，固無足取，惟原判決既有可議，自應予以撤銷改判
    。爰審酌被告並無前科，有台灣高雄地方法院檢察署刑案資料查註紀錄表一紙附
    卷可稽，犯罪所生危害，尚非重大等一切情狀，量處有期徒刑伍月，扣案之「阿
    吉」之名片、貼紙，均係被告所有，且係供犯罪所用之物，爰依刑法第三十八條
    第一項第二款之規定沒收。另扣案之筆記本、荷蘭銀行空白簽帳單、大眾銀行空
    白簽帳單、尊爵企業社店章、大眾銀行刷卡機、美商賓旭公司顧客存根聯、「大
    龍」刷卡借現名片、「老芋」刷卡借現名片，並非被告所有，此經被告供甲，爰
    不予沒收。
四、公訴意旨及檢察官上訴意旨另以：被告丙○○與乙○○共同意圖為自己不法之所
    有，甲知彼此間並無購買機票之事實，仍由乙○○持其所有，由大眾銀行所核發
    之信用卡偽為刷卡消費一萬一千二百元後，由被告將上開簽帳單提出於大眾銀行
    ，使大眾銀行誤信乙○○確有刷卡購買機票之事實，陷於錯誤，而如數交付刷卡
    金額與被告，因認被告與乙○○共同涉有刑法第三百三十九條第一項之詐欺取財
    罪嫌。惟按刑法第三百三十九條第一項之詐欺罪，必須行為人自始基於不法所有
    之意圖，以客觀上足以使人陷於錯誤之手段，欺矇被害人使之交付財物，始足當
    之。經查，被告與乙○○間確有借款事實，此如前述，佐以乙○○於偵查中經檢
    察官質以是否已還錢時？答稱：目前還在繳息還款等語，堪認其並無不法所有之
    意圖，是渠等間僅有單純借貸之意，足資認定。而向大眾銀行請款，本即此種假
    刷卡真借款之必然結果，從而尚難認被告主觀上，有與乙○○共同詐欺大眾銀行
    之不法意圖；此外復查無其他積極證據，足資認定被告此部分之犯行。惟公訴人
    認此部分犯行與前開已起訴之有罪事實，有牽連犯裁判上一罪之關係，爰不另為
    無罪之諭知，又檢察官執此為上訴理由，亦無可取，併此甲。
據上論結，應依刑事訴訟法第三百六十九條第一項前段、第三百六十四條、第二百九
十九條第一項前段、刑法第三百四十五條、第三十八條第一項第二款，罰金罰鍰提高
標準條例第一條，判決如主文。
本案經檢察官邱榮藏到庭執行職務。
中    華    民    國     八十九     年       八       月     十五       日
                              臺灣高等法院高雄分院刑事第九庭
                                  審判長法官  張甲松
                                        法官  任森銓
                                        法官  江泰章
右正本證甲與原本無異。
如不服本判決，應於判決送達後十日內向本院提出上訴狀，其未述理由者並應於提
出上訴狀後十日內向本院補提理由書（應附繕本)。
                                      書記官  黃一秋
中    華    民    國     八十九     年       八       月     十  七     日
附錄本判決論罪之法條：
刑法第三百四十五條
以犯前條之罪為常業者，處五年以下有期徒刑，得併科三千元以下罰金。
                                                                        Ｆ


司法院資訊處製作；財團法人民間司法改革基金會備份。
